臺灣嘉義地方法院民事判決
109年度國字第3號
原      告  蔡郡家  
            呂銘安  
            顏賢祥  


共     同
訴訟代理人  林石猛律師
            吳孟桓律師
被      告  嘉義縣警察局

法定代理人  廖訓誠  
訴訟代理人  王振名律師
            鄭瑋哲律師
            黃榮元  

上列當事人間國家賠償事件，在民國110年7月29日言詞辯論終結
，本院判決如下：
    主      文
被告應該給付原告丙○○新臺幣169,391元，以及從民國109年7月1
5日起到清償日止，按照年息百分之5計算的利息。
被告應該給付原告甲○○新臺幣132,512元，以及從民國109年7月1
5日起到清償日止，按照年息百分之5計算的利息。
被告應該給付原告丁○○新臺幣26,358元，以及從民國109年7月15
日起到清償日止，按照年息百分之5計算的利息。
原告其餘之訴都駁回。
訴訟費用由原告丙○○、甲○○、丁○○各負擔百分之11、百分之24、
百分之8，其餘的由被告負擔。
本判決第1、2、3項所命給付，可以假執行；但是被告如果分別
以新臺幣169,391元、新臺幣132,512元、新臺幣26,358元為原告
丙○○、甲○○、丁○○提供擔保，可以免為假執行。
    事實及理由
甲、程序方面：
一、「當事人喪失訴訟能力或法定代理人死亡或其代理權消滅者
    ，訴訟程序在有法定代理人或取得訴訟能力之本人，承受其
    訴訟以前當然停止」；「第170條之規定，於有訴訟代理人
    時不適用之」；「第168條至第172條及前條所定之承受訴訟
    人，於得為承受時，應即為承受之聲明。他造當事人，亦得
    聲明承受訴訟」；「聲明承受訴訟，應提出書狀於受訴法院
    ，由法院送達於他造」，民事訴訟法第170條、第173條前段
    、第175條、第176條分別有明文規定。
二、本件原告起訴時，被告的法定代理人是廖宗山，在訴訟進行
    中變更為乙○○，被告已經在民國110年7月20日陳報變更（本
    院卷第274頁），核被告前述陳報的真意，應該是承受訴訟
    的聲明，自應准許。
乙、實體方面：
一、原告主張和聲明：
　㈠原告丙○○、甲○○、丁○○都是依據國家賠償法第10條第1項規定
    ，在108年10月17日向被告請求國家賠償，經被告以108年11
    月13日嘉縣警法字第1080057484號拒絕賠償理由書拒絕原告
    的賠償請求。因此，依據國家賠償法第11條第1項、民事訴
    訟法第2條第1項規定向被告提起國家賠償的請求。
　㈡原告丙○○在107年10月29日早上10點7分左右，駕駛車牌號碼0
    00-0000自用小客貨車（下稱本件A車），沿嘉義縣朴子市南
    通路三段由北往南方向行駛，行經文化南路與光復新路口（
    台19線85公里處），因為交通管制（警察）單位沒有管控文
    化南路來車的不當作為，造成原告駕駛本件A車往新寮里方
    向行駛時，恰有原告甲○○駕駛車牌號碼000-0000自用小客車
    （下稱本件B車）依循綠燈號誌沿文華南路內側車道往義竹
    方向直行到交岔路口而發生碰撞，碰撞之後，本件A車再撞
    到和本件B車同方向行駛，由原告丁○○所駕駛車牌號碼000-0
    000自用小客車（下稱本件C車），造成原告丙○○、甲○○身體
    受傷，以及本件A車、B車、C車的車輛損壞。原告丙○○在107
    年11月29日向交通部公路總局嘉義區監理所申請車禍鑑定，
    經交通部公路總局嘉義區監理所嘉雲區車輛行車事故鑑定會
    鑑定後，出具鑑定意見書（交通部公路總局嘉義區監理所以
    0000000案鑑定意見書，下稱本件鑑定會鑑定意見書）認為
    ：「一、丙○○駕駛自用小客貨車，行經行車管制號誌交岔路
    口，未依交通指揮人員指示行駛不當，為肇事原因。...」
    。原告丙○○不服，108年2月1日向交通部公路總局車輛行車
    事故鑑定覆議會申請覆議，覆議結果（交通部公路總局車輛
    行車事故鑑定覆議會覆議字第0000000號覆議意見書，下稱
    本件覆議意見書）則判定：「一、交通管制（警察）單位，
    於多岔路口交管作為不當，衍生連環交通事故，為肇事原因
    。二、丙○○駕駛自用小客貨車，無肇事因素。三、甲○○駕駛
    自用小客車，無肇事因素。四、丁○○駕駛自用小客車，無肇
    事因素」。
　㈢原告甲○○因為本件車禍事故到長庚醫療財團法人嘉義長庚紀
    念醫院（下稱嘉義長庚醫院）急診治療，受有頭部外傷、肢
    體多處挫傷、憂鬱症、急性壓力反應、胸痛等傷害，原告甲○○因此以原告丙○○為被告，向臺灣嘉義地方檢察署（下稱嘉
    義地檢署）提出過失傷害罪的告訴，但經檢察官認定：「…
    足見交通警察張銀山於交岔路口指引南通路車輛通行時，未
    見手臂向上禁止文化南路車輛通行之手勢，被告（本件原告
    丙○○）依交通指揮人員速行手勢並右轉，而告訴人（本件原
    告甲○○）行向號誌仍為綠燈，導致甲車（本件A車）與乙車
    （本件B車）相撞，是本件車禍起因係交通管制（警察）單
    位交警作業疏失不當所致，…自難認被告之駕駛行為有何過
    失。」，而為不起訴處分。由此可知，本件車禍是因為車禍
    事故現場警力配置明顯不足，以及隸屬於被告機關的公務員
    柯協力及張銀山巡佐在執行指揮交通職務（行使公權力）時
    ，張銀山違背其職務義務而沒有行手臂向上禁止文化南路車
    輛通行的手勢，原告丙○○因為信賴交通指揮人員指揮的情形
    下而右轉，致生本件連環車禍，因而造成原告丙○○、甲○○受
    有身體健康權的損害以及原告3人的車損等財產權損害。原
    告依據國家賠償法第2條第2項規定，可以請求被告賠償下列
    費用：
　⒈原告丙○○：　
　⑴本件A車車損新臺幣（下同）249,218元：
　①本件A車是訴外人林麗娟所有，因為本件車禍事故受有損害，
    林麗娟已經把對於被告的損害賠償請求權讓與給原告丙○○。
    本件A車車輛損壞，已經支付維修工資107,734元、更換的零
    件費用141,484元【計算式：128,764元＋12,720元＝141,484
    元】，合計受有249,218元【計算式：107,734元＋141,484元
    ＝249,218元）】的損害。
　②又本件A車更換輪胎部分，依據嘉義廠維修明細表的記載，該
    次維修也有更換二個輪圈，代表本件A車確實因為本件車禍
    有輪子部分的損害；至於一次更換4個輪胎，可能是跟輪胎
    的平衡安全有關係。原告主張的前開維修費用都是與本件車
    禍有關聯性。
　⒉原告甲○○部分：
　⑴本件B車車損195,364元：原告甲○○所有本件B車因為本件車禍
    已經報廢，但是經過估價必須支出修理工資費用59,942元、
    零件費用135,422元，合計195,364元【計算式：59,942元＋1
    35,422元＝195,364元】。
　⑵精神慰撫金10萬元：
　①原告甲○○身體健康權受侵害，參酌原告甲○○是79年4月25日生
    ，國中畢業，平均每月所得約3萬元，職業是搭建太陽能光
    電設備的組裝工，請求被告賠償精神慰撫金10萬元。
　②依據嘉義長庚醫院診斷證明書作成的時間，原告甲○○經過本
    件車禍事故後，因為頭部外傷、肢體受傷而持續治療中，也
    因為身體受傷而造成心理方面的疾病，足以認定原告甲○○胸
    痛情形是本件車禍造成，被告抗辯胸痛、憂鬱症、急性壓力
    反應等疾病和本件車禍事故沒有關係等語，不可以採信。
　⑶原告甲○○所受損害的數額計295,364元【計算式：195,364元＋
    100,000元＝295,364元）】。
　⒊原告丁○○部分：
　⑴本件C車車損33,150元：原告丁○○所有本件C車是90年2月出廠
    ，因為本件車禍事故受損，經估價必須支付維修工資17,500
    元【計算式：16,000元＋1,500元＝17,500元】、烤漆費用7,5
    00元【計算式：2,000元＋2,000元＋500元＋3,000元＝7,500元
    】以及零件費用8,150元【（計算式：33,150元－17,500元－7
    ,500元＝8,150元】，共計33,150元。　
　㈣原告丙○○就本件車禍的發生沒有過失責任，國立澎湖科技大
    學鑑定意見（國立澎湖科技大學交通事故案鑑定意見書，下
    稱本件澎科大鑑定意見書）認定原告丙○○是肇事次因，顯然
    有違誤：　　
　⒈本件車禍的肇事原因，已經交通部公路總局嘉義區監理所車
    輛行車事故鑑定會鑑定以及交通部公路總局車輛行車事故鑑
    定覆議會覆議，足以判斷本件責任歸屬。考量本件標的金額
    ，以及再行鑑定的時間、金錢成本，不應該再行鑑定。
　⒉本件澎科大鑑定意見沒有考量「信賴原則」、「規範保護目
    的」等法理，直接認定原告丙○○的行為是肇事次因，顯然有
    違誤：
　⑴所謂「信賴原則」，指行為人在社會生活中，在從事某種具
    有危險性的特定行為時，如果沒有特別情事，在可信賴被害
    者或其他第三人也會相互配合，謹慎採取適當行動，以避免
    發生危險的適當場合，如果因為被害者或其他第三人的不適
    當行動，而發生事故造成損害的結果時，該行為人不負過失
    責任。又「以規範保護目的判斷因果相當性」是指，因果關
    係的相當性可以認為是以通常足生此種損害為判斷標準，因
    此「相當性」是屬於價值判斷，具有法律上歸責的機能，目
    的在合理地移轉或分散因侵權行為而生的損害。而規範的形
    成均有一定的保護目的，是以規範保護目的作詳細之探究，
    合理判定因侵權行為而生的損害應該由何人負擔，有助於「
    相當性」判斷標準具體化及類型化。
　⑵依據道路交通管理處罰條例第4條第2項、第4項以及道路交通
    安全規則第102條第1項第1款等規定，車輛行駛時以交通指
    揮人員的指揮為準，縱使駕駛人駕駛車輛時違反交通號誌或
    禁制規定，如果交通指揮人員的指揮有明顯過失，駕駛人仍
    然不須負刑事責任。依據信賴原則的法理，駕駛人在社會生
    活中可信賴警察的交通指揮是合法、沒有過失、沒有危險，
    而且法律規範目的上也承認警察的交通指揮優先於號誌及禁
    制規定，如果因為交通指揮明顯過失而造成肇事，駕駛人不
    負刑事責任。這就是前開「信賴原則」、「以規範保護目的
    判斷因果關係相當性」等法理的明文化。
　⑶本件澎科大鑑定意見沒有審酌原告丙○○是信賴交通管制單位
    的交通指揮行為，信賴交通指揮行為是沒有過失、沒有危險
    ，並且沒有預見在這種情形會有右方來車等情況，而且本件
    澎科大鑑定意見書的肇事原因分析也記載當時員警是速行手
    勢，以及本件A車是依照指揮員警示意速行等事實，可以證
    明原告丙○○是因為員警催促速行，才造成和本件B車發生撞
    擊，原告丙○○是符合前開信賴原則的情況，不能認定原告丙○○有過失責任。
　⑷本件澎科大鑑定意見沒有注意到道路交通安全規則第94條第3
    項、第102條第1項第7款等規定是針對一般汽車行使的狀況
    ，但是本件車禍的重點是在「員警的過失指揮造成原告丙○○
    並沒有預見右方會有來車」，依照道路交通管理處罰條例第
    4條第2、4項以及道路交通安全規則第102條第1項第1款的體
    系解釋，員警的交通指揮優先於交通號誌及禁制規定，舉重
    以明輕，何況是「充分注意右側來車，讓其先行」等義務，
    以規範保護目的判斷本件因果關係，原告縱使有違反交通規
    則，也和本件損害結果沒有相當性。
　⑸再者，本件覆議意見書、嘉義地檢108年調偵字第242號檢察
    官不起訴處分書都是認定原告丙○○當時是依照交通警察的指
    揮行駛，理當能信賴交通警察的交管作為，對於交通警察疏
    於管控文化南路燈號或禁止通行，應該無法預見；本件車禍
    肇事原因是因為交管作為疏失不當所造成，原告丙○○沒有過
    失責任等情，足以認定原告丙○○基於信賴關係沒有辦法預見
    右方來車，而難以認定原告丙○○的行為與肇事結果有相當性
    。本件澎科大鑑定意見沒有參酌「信賴原則」、「以規範保
    護目的判斷因果關係相當性」等法理，直接認定原告丙○○的
    行為是肇事次因等情，顯然有錯誤，並且和前開本件覆議意
    見以及檢察官不起訴處分的認定不同，更是不可以採信。
　⒊如果認為原告丙○○對於本件車禍事故的發生與有過失，基於
    信賴關係及規範保護目的，應該認為原告丙○○的行為和肇事
    結果的相當性很小，過失比例應該只有10%。而且原告丙○○
    縱使有過失，對於其他原告而言，至多是負民法第185條共
    同侵權行為的連帶責任，原告甲○○、丁○○仍然可以向被告主
    張負賠償全部損害的責任。
　㈤聲明：被告應給付原告丙○○、甲○○、丁○○各249,218元、295,
    364元、33,150元，以及都從起訴狀繕本送達被告次日起到
    清償日止，按照年息百分之5計算的利息。
二、被告的答辯和聲明：
  ㈠本件車禍事故的肇事原因是原告丙○○沒有依照被告的交通指
    揮人員的指揮所造成：
　⒈被告在本件車禍發生當時已經編排員警1名（巡佐柯協力）控
    制燈號號誌，並且有輔佐的1名員警（巡佐張銀山）在本件
    車禍發生的交叉路口適時觀看、管制車流、引導車輛，依照
    被告專業勤務派遣，本件車禍路口編排警力2名已經足夠，
    並沒有原告主張以及本件覆議意見所述警力明顯不足的情形
    。
　⒉依照本件A車上的行車影像紀錄器的影像顯示畫面，在本件車
    禍發生的路口內，訴外人張銀山目視朴子市南通路3段來車
    ，左手平行右手拿指揮棒，右手向胸前平屈做招車狀，吹哨
    指揮南通路3段車輛由北往南往省道台19線公路速行（直行
    ）手勢，並沒有張銀山的指揮棒有引導車輛右轉的手勢，而
    當南通路3段第1部車牌號碼0000-00號自用小客車遵從張銀
    山的指揮而直行後，張銀山是繼續對原告丙○○駕駛的本件A
    車吹哨，指揮繼續直行，而不是指示本件A車右轉，原告主
    張原告丙○○是信賴交通指揮人員指揮而右轉等語，並不是事
    實，不可以採信。
　⒊退一步來說，縱使訴外人張銀山並沒有禁止南通路3段的車輛
    右轉，但是，原告丙○○如果遵從張銀山的指揮而直行，就不
    可能和文化南路往義竹方向綠燈直行的本件B車發生碰撞，
    又再和同向的本件C車發生碰撞，致發生本件車禍事故。原
    告丙○○駕駛本件A車行經本件交叉路口時，沒有依照張銀山
    的指揮直行，而貿然違規右轉，才是本件車禍事故的肇事原
    因。
　⒋再退一步來說，縱使認為原告丙○○是因為信賴張銀山指揮之
    下，駕駛本件A車右轉。但是，原告丙○○在右轉時，仍然應
    該隨時注意車前狀況。依據交通事故談話記錄，原告丙○○自
    己已經承認是因為右邊視線被A柱擋住，沒有辦法看到台19
    線的來車，才會和本件B車發生碰撞。足以證明本件車禍事
    故的肇事原因，是原告丙○○駕駛本件A車右轉時，沒有注意
    車前狀況所造成，和被告機關的警員沒有關係，原告的主張
    ，不可以採信。
　⒌本件覆議意見的覆議結果，以及嘉義地檢108年調偵字第242
    號檢察官不起訴書對於本件車禍過失責任比例的認定，都不
    可以採信。原告依據本件覆議意見，主張本件車禍事故造成
    的原因是現場警力配置不足且交通指揮人員在多岔路口的交
    管作為不當所造成等語。但是依照本件鑑定會鑑定意見書的
    鑑定意見，本件車禍事故是因為原告丙○○駕駛自用小客車，
    行經行車管制號誌交岔路口，沒有依照交通指揮人員指示行
    駛不當所造成，前述鑑定結果有重大歧異，則本件車禍事故
    是否可以確定是因為被告的交通指揮人員造成，仍然有疑問
    ，應該再囑託學術機構就本件車禍事故再次鑑定，以釐清本
    件車禍事故的真正肇事因素以及過失責任比例。
　㈡原告請求損害賠償項目及金額，答辯如下：　　
  ⒈原告丙○○部分：
　⑴對於原告丙○○提出的債權讓與契約書的真正不爭執。但是原
    告主張的本件A車修復費用，其中零件部分是用新零件代替
    舊零件，依據最高法院77年度第9次民事庭會議決議意旨，
    應該扣除零件折舊部分。又依照行政院所頒固定資產耐用年
    數表及固定資產折舊率的規定，非運輸業用客車、貨車的耐
    用年數是5年，應該依據定率遞減法每年折舊1,000分之369
    ；此外，依據營利事業所得稅查核準則第95條第6項規定，
    固定資產提列折舊採用定率遞減法者，以1年計算單位，其
    使用期間未滿1年者，按照實際使用的月數相當於全年的比
    例計算，不滿1月者，以1月計。本件A車的出廠日期是105年
    8月，到本件車禍事故發生日（107年10月29日）為止，已經
    使用2年又3個月，因此，零件扣除折舊後的費用是51,136元
    （計算如附表所示），加計工資107,734元後，本件A車所受
    損害數額應該是158,870元【計算式：51,136元＋107,734元＝
    158,870】，超過前開金額的請求，沒有法律上依據。
　⑵另外，依據嘉義廠維修明細表，原告丙○○一次更換4條輪胎部
    分，應該和本件車禍事故沒有關聯。
  ⒉原告甲○○部分：
  ⑴車損部分：本件B車是93年1月出廠，從出廠到本件車禍事故
    發生日止，使用年數巳超過5年的耐用年數，再依照前開行
    政院所頒固定資產耐用年數表及固定資產折舊率的規定，依
    據定率遞減法每年折舊1000分之369，其最後1年的折舊額，
    加歷年折舊累計額，其總和不可以超過該資產成本原額10分
    之9，據此扣除折舊結果，本件B車零件扣除折舊後的費用應
    該是13,542元【計算式：135,422元×1/10＝13,542元】，加
    計不必折舊的工資59,942元，本件B車的必要修復費用應該
    是73,484元【計算式：13,542元＋59,942元＝73,484元】，原
    告甲○○的請求超過前述範圍部分，欠缺法律上依據。
  ⑵精神慰撫金：
  ①原告甲○○因為本件車禍事故只受有頭部外傷、肢體挫傷等傷
    害，其餘胸痛、憂鬱症、急性壓力反應等疾病，並不是本件
    車禍事故造成，另外否認原告甲○○每月平均所得是3萬元的
    事實，其餘原告甲○○的年齡、學歷、工作等事實不爭執，原
    告甲○○請求精神慰撫金10萬元實屬過高。
  ②依據嘉義長庚醫院的診斷證明書的醫囑記載，原告甲○○心臟
    超音波呈現有輕度瓣膜閉鎖不全的症狀，這應該不是本件車
    禍所造成；另外，憂鬱症等症狀是從107年11月21日起就在
    醫院門診治療，不能依據前開診斷證明書認定憂鬱症和本件
    車禍是有關聯性。
  ⒊原告丁○○部分：
  ⑴本件C車的出廠日是90年2月，到本件車禍發生日止，實際使
    用年數已經超過5年的耐用年數，再依據前開行政院所頒固
    定資產耐用年數表及固定資產折舊率的規定，依據定率遞減
    法每年折舊1,000分之369，其最後1年的折舊額，加歷年折
    舊累計額，其總和不得超過該資產成本原額10分之9，依照
    前述規定扣除折舊結果，本件C車的零件費用扣除折舊後的
    費用應該是815元【計算式：8,150元×1/10＝815元】，加計
    不必折舊的工資25,000元後，本件C車的必要修復費用應該
    是25,815元【計算式：815元＋25,000元＝25,815元】。因此
    本件C車的車損應該只有25,815元，原告丁○○的請求超過前
    述範圍部分，欠缺法律上依據。
　㈢原告丙○○應該負擔百分之40的過失責任：
　⒈依據本件澎科大鑑定意見書的肇事責任鑑定意見，可以認定
    本件車禍事故是由原告丙○○和被告所屬的交通指揮人員的共
    同過失行為所造成，原告丙○○就本件車禍事故的發生是與有
    過失，因此原告丙○○應該負擔百分之40的過失責任，並且就
    原告甲○○、丁○○等2人的損害，和被告負共同侵權行為的責
    任。
　⒉依照最高法院98年台上字第1586號民事判決的見解，必須是
    在已經遵守交通法規，並且盡相當的注意義務，才可以主張
    信賴原則排除過失責任。原告丙○○沒有禮讓直行車，也沒有
    注意車前狀況，是本件肇事次因，原告丙○○主張信賴原則免
    除過失責任等語，不足以採信。
　㈣聲明：原告之訴駁回；如果受不利判決，願意提供擔保，請
    准許宣告免為假執行。　　
三、得心證的理由
  ㈠原告主張下列事實，被告沒有爭執，應該可以相信是真實的
    ：
  ⒈原告丙○○在107年10月29日早上10點7分左右駕駛本件A車，沿
    嘉義縣朴子市南通路3段由北往南方向行駛，行經文化南路
    與光復新路口（台19線85公里處），往新寮里方向行駛時，
    恰有原告甲○○駕駛本件B車依循綠燈號誌沿文華南路內側車
    道往義竹方向直行到交岔路口，而發生碰撞，碰撞之後，本
    件A車再撞到和本件B車同方向行駛，由原告丁○○所駕駛本件
    C車，造成原告丙○○、甲○○身體受傷，以及本件A車、B車、C
    車的車輛損壞等事實。
  ⒉原告都依據國家賠償法第10條第1項規定，在108年10月17日
    向被告請求國家賠償，經被告以108年11月13日嘉縣警法字
    第1080057484號拒絕賠償理由書拒絕原告的賠償請求的事實
    。
  ㈡被告應該負國家賠償損害賠償責任；
　⒈本件交通事故肇事因素的認定：
　⑴本件交通事故的肇事因素，經原告丙○○在本件訴訟繫屬前①申
    請交通部公路總局嘉義區監理所鑑定，②就前述鑑定申請交
    通部公路總局覆議，③本件繫屬後，又經被告聲請函請國立
    澎湖科技大學鑑定。各該鑑定意見如下：
　①前述嘉雲區行車事故鑑定會鑑定意見略以：準據道路交通安
    全規則第102條第1項第1款規定，並依據本件A車行車影像紀
    錄器畫面顯示：「路口內指揮人員目視南通路三段來車，左
    手平行，右手持指揮棒，手向胸前平屈做招車狀，指揮南通
    路三段車輛由北往南往台19線速行手勢（未見有手臂向上指
    引文化南路車輛停止，指揮棒引導車輛右轉之手勢。）」，
    進而認為本件A車「行經有交通指揮人員指揮之行車管制號
    誌交岔路口，疏未注意應依指揮人員之指示行駛，貿然右轉
    不當，適右側呂自用小客車（指本件B車）直行駛至，防範
    未及，致二車碰撞後波及顏自用小客車肇事」，而認：丙○○
    駕駛自用小客貨車，行經行車管制號誌交岔路口，沒有依照
    交通指揮人員指示行駛不當，為肇事因素。甲○○、丁○○沒有
    肇事因素等語（本院卷第33至34頁）。
　②交通部公路總局覆議意見以：「依蔡車行車影像紀錄器畫面
    之交通指揮人員手勢（手向胸前平屈做招車狀，左手右上臂
    並無向上舉），顯然係預示右方車輛速行，且未禁止車輛左
    、右轉。」、「肇事地點係有交通指揮管制之多岔路口，現
    場僅有2位警察人員在指揮交通管制作業（1位於路口指揮，
    另1位操控號誌，警力顯有不足。依蔡車（指本件A車）行車
    影像紀錄器畫面顯示：張銀山（交通警察指揮人員），於交
    岔路口指引南通路車輛通行時，未見有手臂向上禁止文化南
    路車輛通行之手勢，蔡車依交通指揮人員速行手勢通行（右
    轉），而呂車(指本件B車)行駛方向號誌為綠燈（未禁止通
    行），導致南通路三段右轉往新寮里方向之蔡車與文化南路
    往義竹方向直行之呂車於岔路口發生碰撞，呂車肇事後，隨
    即又與同向行駛之丁○○駕駛自用小客車發生碰撞，衍生連環
    交通事故，故交通管制（警察）單位交管作為實有疏失不當
    ，丙○○駕駛自用小客貨車與甲○○駕駛自用小客車行經肇事時
    地，係因交通管制（警察）單位交管作為不當，致使二車於
    交岔路口發生碰撞，同屬無疏失責任；另丁○○駕駛自用小客
    車，行經肇事時地，遭先行已肇事之呂車碰撞，措手不及，
    實難防範。」，因此認為：交通管制（警察）單位，在多岔
    路口交通管制作為不當，衍生連環交通事故，是本件交通事
    故肇事因素，至於原告等3人則沒有肇事因素。（本院卷第3
    9至40頁）
　③國立澎湖科技大學出具鑑定意見：「員警於多岔路口內，示
    意南通路三段來車速行手勢，造成A車（指本件A車）起步向
    右側行進，但未有手勢示意文化南路直行車輛停駛，導致右
    轉A車與直行B車（指本件B車）碰撞事故之發生，明顯符合
    道路交通管理處罰條例第4條第4項：『…駕駛人駕駛車輛、大
    眾捷運系統車輛或行人違反第二項規定肇事或致人肇事因而
    致人受傷或死亡者，應依法負其刑事責任。但因執行交通勤
    務之警察或依法令執行指揮交通及交通稽查任務人員之指揮
    有明顯過失而致之者，不在此限。』之規定。」、「A小客車
    依指揮員警示意速行（右面來車速行手勢）起步往右側行駛
    ，未注意右側來車，讓其先行，導致事故之發生，明顯違反
    道路交通安全規則第102條第1項第7款：『汽車行駛至交岔路
    口，其行進、轉彎，應依下列規定：…七、轉彎車應讓直行
    車先行。…』、第94條第3項：『…汽車行駛時，駕駛人應注意
    車前狀況及兩車並行之間隔，並隨時採取必要之安全措施，
    不得在道路上蛇行，或以其他危險方式駕車。…』之規定。B
    車綠燈行經路口（指揮員警未示意停車），突見A車接近，
    反應不及，並無違反規定。C小客車（指本件C車）綠燈正常
    行經路口，突見兩車碰撞，閃避不及，並無違反規定。是故
    本案肇事責任的歸屬如下：⒈交通管制（警察）單位，於多
    岔路口交管作為不當，衍生連環交通事故，為肇事主因。⒉
    丙○○駕駛自用小客車，行經行車管制號誌交岔路口，依交通
    指揮人員指示行駛，然未充分注意右側來車，讓其先行，為
    肇事次因。⒊甲○○駕駛自用小客車，無肇事因素。⒋丁○○駕駛
    自用小客車，無肇事因素。」（本院卷第188至189頁）。
　⑵依據前述鑑定引述事實，本件交通事故發生地點是有交通指
    揮管制的多岔路口，現場有被告所轄員警張銀山、柯協力2
    名在指揮交通管制作業，由張銀山在路口指揮，柯協力操控
    號誌；張銀山在於交岔路口指引南通路車輛通行時的手勢，
    是預示南通路車輛速行而且沒有禁止左、右轉，而且也沒有
    做出手臂向上禁止文化南路車輛通行的手勢，而原告甲○○行
    駛方向號誌又維持綠燈，導致原告丙○○、甲○○分別依照交通
    指揮人員張銀山的指揮以及交通號誌的指示，分別由南通路
    3段右轉往新寮里方向行駛以及由文化南路往義竹方向直行
    ，以致發生碰撞，本件B車隨即又和同向行駛的防範不及的
    本件C車發生碰撞。足以認定，本件交通事故衍生連環交通
    事故的發生，現場交通指揮管制人員張銀山、柯協力指揮及
    交通號誌控管不當是主要原因。被告辯稱是因為原告丙○○沒
    有依照張銀山的指揮，逕行右轉而肇事等情，為不可採。
　⑶原告丙○○雖然主張他是信賴現場交通指揮人員的指揮而沒有
    預見右側會有來車，就本件交通事故的發生沒有過失等語。
    但查：
　①汽車駕駛人已經遵守對於防止危險發生的相關交通法令規定
    ，並且盡到相當的注意義務，防止危險發生，才可以信賴他
    人也能遵守交通規則並且盡同等注意義務。如果因此而發生
    交通事故，才可以以「信賴原則」及「容許危險」的原則為
    理由，免除過失責任。（最高法院98年度台上字第1587號民
    事裁判採取相同見解）。
　②而汽車行駛到交岔路口，應該遵守燈光號誌或交通指揮人員
    的指揮，遇有交通指揮人員指揮與燈光號誌並用時，以交通
    指揮人員的指揮為準；又汽車行駛時，駕駛人應該注意車前
    狀況，並且隨時採取必要的安全措施，交通安全規則第102
    條第1項第1款、第94條第3項有明文規定。本件A、B兩車的
    碰撞地點大約是在文化南路右轉往新寮里交岔路口處，而文
    化南路路寬約22.2公尺，南通路3段和文化南路之間又有大
    型分隔島等情，有交通事故現場圖可以證明（本院卷第209
    、211頁）。因此，行駛在南通路3段的車輛要右轉前往新寮
    里方向道路時，必須經過該分隔島前方並穿越寬約20多公尺
    的文化南路，如果確實遵守前述交通安全規則，注意車前狀
    況，應該能夠注意到文化南路前往義竹方向的來車，澎科大
    前述鑑定意見也從速限、人的視距、視野等因素，認為丙○○
    如有果注意車前狀況，應該可以看清右側來車，而且有足夠
    的認知反應時間，採取必要安全措施（例如：減速或者暫時
    不右轉等），來避免車禍事故的發生（本院卷第184頁）。
    本件交通事故發生時，肇事地點交岔路口有交通指揮人員張
    銀山指揮，依照前述規定，汽車行駛雖然應該以張銀山的指
    揮為準而且原告丙○○也確實是依據張銀山的指揮手勢行進，
    但是原告丙○○沒有注意到張銀山並沒有同時作出禁止文化南
    路車輛行進的手勢，而且文化南路的號誌仍然是綠燈，在右
    轉時又沒有注意車前狀況，導致和沿文化南路直行的本件B
    車發生碰撞。原告丙○○既然也沒有遵守前述第94條第3項的
    交通法規，沒有善盡注意車前狀況的義務，自不能以「信賴
    原則」等為理由，免除過失責任。
　③又道路交通管理處罰條例第4條第4項是有關免除刑事責任的
    規範，在有該條項但書情事時，不令駕駛人負刑事責任，不
    能因此認定該駕駛人沒有民事過失責任。至於嘉義地檢署檢
    察官認為原告丙○○沒有過失情事，是該檢察官本於權責所為
    認定，尚不能拘束本院。
　④依據以上論斷，應該認定原告丙○○的駕駛行為，也是本件交
    通事故的肇事原因。至於本件交通指揮管制人員和原告丙○○
    的責任比例，另在「與有過失」項次為判定。
　⒉按「本法所稱公務員者，謂依法令從事於公務之人員。公務
    員於執行職務行使公權力時，因故意或過失不法侵害人民自
    由或權利者，國家應負損害賠償責任。」，國家賠償法第2
    條第1項、第2項前段有明文規定。本件在肇事地點負責交通
    指揮管制的人員張銀山、柯協力都是被告機關所轄警員（巡
    佐），是依法令從事於公務的人員，而所執行交通指揮管制
    行為，是行使公權力的行為，因為該2人現場交通指揮、管
    制不當，導致本件交通事故發生，致原告丙○○、甲○○受傷，
    本件A、B、C等3車輛毀損，自屬因過失不法侵害原告等3人
    的權利。原告訴請被告賠償，有法律上的依據。再者，原告
    丙○○的駕駛行為雖然也是本件交通事故的肇事因素之一，但
    是，就原告丙○○來說，是有關如何適用與有過失的規定（民
    法第217條），減輕被告的賠償金額的問題；對於原告甲○○
    、丁○○來說，仍然可以依據民法第273條第1項規定，向被告
    請求為全部的給付。
  ㈢原告所受損害金額的認定：
  ⒈本件ABC等3車輛所受損害數額：
　⑴民法第196 條有明文規定：「不法毀損他人之物者，被害人
    得請求賠償其物因毀損所減少之價額」。而所謂因毀損減少
    的價額，可以用修復費用做為估定的標準，但是以必要的為
    限，例如修理材料用新品換舊品應該折舊。因此本件車輛的
    零件費用是用新零件更換舊零件所生費用，其折舊部分不屬
    於必要費用，應該扣除；至於工資、鈑金及烤漆部分，則沒
    有前述應為折舊的問題。 
　⑵本件A車部分扣除折舊後修復費用188,212元：
　①原告主張修復費用合計249,218元，其中工資107,734元，零
    件費用141,484元等情，被告沒有爭執，但是否認零件費用
    其中12,720元的更換輪胎費用和本件侵權行為有關等語。經
    查依據嘉義縣○○○○○○○○○○○道路○○○○○○○號5至8顯示，本件A
    車是車身右側遭撞擊，輪圈雖然有摩擦受損狀況而有更換的
    必要，但是，輪胎本身並沒有破損等情事，自難認原告丙○○
    更換4輪輪胎是必要的修復費用，該部分費用自不得請求被
    告賠償。因此，本件A車修復必要零件費用應該是128,764元
    【計算式：141,484元－12,720元＝128,764元】。
　②本件A車是自用小客貨車；在105年8月出廠使用，到本件事故
    發生時（107年10月29日），已經使用2年3個月。本件車輛
    既然是使用新品（零件）更換，更換零件的費用就應該依法
    折舊計算。依照行政院所頒固定資產耐用年數表及固定資產
    折舊率表規定，【非運輸業用客車】的耐用年數為5年，依
    平均法計算其折舊結果（即以固定資產成本減除殘價後的餘
    額，按照固定資產耐用年數表規定的耐用年數平均分攤，計
    算折舊額），每年折舊率為5分之1，另外營利事業所得稅查
    核準則第95條第6項規定「固定資產提列折舊採用平均法…者
    ，以1年為計算單位，其使用期間未滿1年者，按實際使用之
    月數相當於全年之比例計算之，不滿1月者，以1月計」。本
    院認為本件A車按照前述規定計算應該扣除的折舊部分（不
    必要費用），應該適當。
  ③依照規定計算本件修復零件扣除折舊後的費用額應為80,478
    元：
  ⓵殘價＝取得成本÷（耐用年數＋1 ），殘價是21,461元【計    
  算式：128,764 元÷（5 ＋1 ）≒21,460.66元，元以下四    捨
  五入，下同】。
  ⓶折舊額＝（取得成本－殘價）×1/（耐用年數）×（使用年    
  數），也就是48,286元【計算式：（128,764元－21,461元    
  ）×1/5 ×（2＋3/12）≒48,286.35元】。
  ⓷扣除折舊後的價值＝（新品取得成本－折舊額），是80,478元
    【計算式：128,764元－48,286元＝80,478元】。
  ④以上扣除折舊後的零件必要費用為80,478元，加計工資費用
    107,734元，合計188,212元。 
  ⑶本件B車扣除折舊後的修復必要費用85,512元：
  ①原告甲○○主張本件B車修復費用工資59,942元、零件費用    
  是135,422元等情，被告沒有爭執，應該相信是真實的。
  ②零件費用經折舊計算後的必要費用為22,570元：
  ⓵依照營利事業所得稅查核準則第95條第6 項規定，固定資產
    提列折舊採用平均法時，以1年為計算單位，使用期間未滿1
    年的，以實際使用的月數相當於全年的比例計算，不滿1個
    月的，以1個月計算。另外依照行政院所頒固定資產耐用年
    數表及固定資產折舊率表，【非運輸業用客車】的耐用年數
    為5年，依平均法計算其折舊結果（即以固定資產成本減除
    殘價後的餘額，按固定資產耐用年數表規定的耐用年數平均
    分攤，計算折舊額），每年折舊率為5分之1。
  ⓶本件車輛的出廠時間是93年1月（本院卷第57頁），在本件
    事故發生時，已經使用超過耐用年限，零件更換部分應該用
    零件的殘價計算損害額。本院參酌所得稅法第51條及同法施
    行細則第48條的規定，用平均法計算本件零件折舊，並且依
    照營利事業所得稅查核準則第95條所規定的計算公式計算殘
    價（殘價＝固定資產的實際成本/耐用年數表規定的耐用年數
    ＋1）。本件B車的修復零件費用135,422元，在車輛使用5年
    之後的殘價是22,570元【計算式：135,422元÷（5＋1）≒22,5
    70.33元】。
  ③以上零件殘價（零件修復必要費用）22,570元，加計不必扣
    除折舊的工資59,942元，合計82,512元【計算式：22,570元
    ＋59,942元＝82,512元】。
　⑷本件C車扣除折舊後的修復必要費用26,158元：
  ①原告丁○○主張本件C車修復費用，其中零件費用8,150元、零
    件以外費用合計25,000元等情，被告沒有爭執，應該相信是
    真實的。
  ②零件費用經折舊計算後的必要費用為1,358元：
  ⓵依照營利事業所得稅查核準則第95條第6 項規定，固定資產
    提列折舊採用平均法時，以1年為計算單位，使用期間未滿1
    年的，以實際使用的月數相當於全年的比例計算，不滿1個
    月的，以1個月計算。另外依照行政院所頒固定資產耐用年
    數表及固定資產折舊率表，【非運輸業用客車】的耐用年數
    為5年，依平均法計算其折舊結果（即以固定資產成本減除
    殘價後的餘額，按固定資產耐用年數表規定的耐用年數平均
    分攤，計算折舊額），每年折舊率為5分之1。
  ⓶本件C車的出廠時間是90年2月（本院卷第131頁），在本件
    事故發生時，已經使用超過耐用年限，零件更換部分應該用
    零件的殘價計算損害額。本院參酌所得稅法第51條及同法施
    行細則第48條的規定，用平均法計算本件零件折舊，並且依
    照營利事業所得稅查核準則第95條所規定的計算公式計算殘
    價（殘價＝固定資產的實際成本/耐用年數表規定的耐用年數
    ＋1）。本件C車的修復零件費用8,150元，在車輛使用5年後
    的殘價是1,358元【計算式：8,150元÷（5＋1）≒1,358.33元
    】。
  ③以上零件殘價（零件修復必要費用）1,358元，加計不必扣除
    折舊的工資等25,000元，合計26,358元【計算式：25,000元
    ＋1,358元＝26,358元】。　
　⒉原告甲○○的精神慰撫金請求：
　⑴原告甲○○主張在本件交通事故受有頭部外傷及肢體多處挫傷
    等傷害，已經提出診斷證明書（本院卷第41頁）為證明，被
    告也沒有爭執，應該相信是真實的。至於原告甲○○主張他因
    此另受有胸痛、罹患憂鬱症及急性壓力反應等症狀等情，已
    經被告否認，原告甲○○雖然提出診斷證明書（本院卷第42至
    43頁）為證據，但是前述證明書只記載病名以及到院就診日
    期，並沒有說明各該疾病的成因，自難以該證明書判定前述
    疾病和本件侵權行為有相當因果關係。原告甲○○前述主張，
    不能採信。
　⑵原告甲○○既然因本件交通事故受有頭部外傷以及肢體多處挫
    傷等傷害，則原告甲○○依據民法第195條第1項規定，自可請
    求被告賠償相當的金額。經查，原告甲○○主張他是79年間出
    生、國中畢業、擔任太陽能光電設備組裝工等情，被告沒有
    爭執，應該相信是真實的；又原告甲○○108年度的所得大約2
    16,000元，名下有房屋等財產總額約161萬元等情，有稅務
    電子閘門財產所得調件明細表可以證明（本院卷第103至105
    頁）。本院斟酌①原告甲○○因本件侵權行為所受傷害、②被告
    所轄人員侵權的態樣、③原告甲○○的學經歷、所得、經濟狀
    況，以及④被告是公務機關等一切情事，認為原告甲○○所可
    以請求的精神慰撫金以5萬元為適當，超過前述金額範圍部
    分，實在太高，不能准許。　　　 　
  ⒊綜合以上認定，原告丙○○、甲○○、丁○○所受損害數額 分別是
    188,212元、132,512元【計算式：82,512元＋50,000元＝132,
    512元】、26,358元。各該原告主張超過前述範圍部分，不
    能採信。
  ㈣與有過失的認定：
  ⒈按「損害之發生或擴大，被害人與有過失者，法院得減輕賠
    償金額，或免除之。重大之損害原因，為債務人所不及知，
    而被害人不預促其注意或怠於避免或減少損害者，為與有過
    失。前二項之規定，於被害人之代理人或使用人與有過失者
    ，準用之。」民法第217條有明文規定。
　⒉經查本件交通事故的發生是肇因於被告所轄人員的交通指揮
    管控行為不當（過失）以及原告丙○○駕駛汽車沒有注意車前
    狀況。是則被告抗辯原告丙○○就本件損害的發生與有過失等
    情，應該可以採信。本院斟酌原告丙○○雖然有前述過失，但
    是本件交通事故發生時，肇事地點是有被告所轄警員在現場
    指揮管制交通，原告丙○○當時是在信賴交通指揮人員應該是
    妥當控管該交岔路口的其他道路車輛的情形下，遵照交通指
    揮人員的指揮行進等情，認為原告丙○○和被告所轄現場指揮
    管制交通人員的過失比例各為百分之10、百分之90，並且減
    輕被告對於原告丙○○的賠償金額百分之10，減輕後，被告應
    該賠償原告丙○○的金額為169,391元【計算式：188,212元×
    （1－0.1）≒169,390.8元】。原告甲○○、丁○○就本件損害的
    發生既然沒有過失，被告也沒有主張、證明有前述第2、3項
    所規定的事實，自不能因原告丙○○有前述過失而減輕被告對
    於原告甲○○、丁○○的賠償金額。
　㈤依照以上的論斷，原告丙○○、甲○○、丁○○各自依據國家賠償
    的法律關係，請求被告賠償169,391元、132,512元、26,358
    元，以及都從起訴狀繕本送達被告的次日（109年7月15日）
    起到清償日止，按照年息百分之5的利息部分，為有理由，
    應該准許；超過前述應該准許範圍的請求，都欠缺法律依據
    ，應該駁回。
　㈥本件命被告給付部分，沒有超過50萬元，依據民事訴訟法第3
    89條第1項第5款、第2項規定，應該依職權宣告假執行；而
    被告已經陳明願意提供擔保，請求宣告免為假執行，經審核
    和法律規定相符，因此酌定相當的擔保金額，予以准許。
四、訴訟費用負擔的依據：民事訴訟法第79條。　　
中　　華　　民　　國　　110 　年　　8 　　月　　19　　日
                  民事第三庭法　官　林望民   
以上正本係照原本作成
如對本判決上訴須於判決送達後20日內向本院提出上訴狀 
如委任律師提起上訴者，應一併繳納上訴審裁判費。 
中　　華　　民　　國　　110 　年　　8 　　月　　19　　日
                            書記官　王立梅
附表：
本件A車零件折舊計算式  折舊時間 金額（新台幣） 第1年折舊值 141,484× 0.369＝52,208 第1年折舊後價值 141,484－52,208＝89,276 第2年折舊值 89,276× 0.369＝32,943 第2年折舊後價值 89,276－32,943＝56,333 第3年折舊值 56,333× 0.369× (3/12)＝5,197 第3年折舊後價值 56,333－5,197＝51,136